【裁判字號】    99,交抗,1819
【裁判日期】    990914
【裁判案由】    違反道路交通管理處罰條例
【裁判全文】
臺灣高等法院交通事件裁定            99年度交抗字第1819號
抗  告  人
即受處分人  乙○○
上列抗告人因違反道路交通管理處罰條例案件，不服臺灣臺北地
方法院，中華民國99年7月26日所為駁回抗告之裁定（99年度交
聲字第46號），提起抗告，本院裁定如下：
    主    文
原裁定撤銷，發回臺灣台北地方法院。
    理    由
一、原裁定意旨略以：經查本件裁定業於民國99年7月8日送達抗
    告人即受處分人乙○○之戶籍地即臺北市○○區○○街160
    巷11弄2號2樓，並經受處分人本人親自蓋印收受，有臺灣台
    北地方法院送達證書及個人基本資料查詢結果各1紙在卷可
    稽，堪認原裁定已於同日合法送達受處分人，乃受處分人竟
    遲至99年7月22日始向法院遞狀提出抗告，此亦有蓋有臺灣
    台北地方法院收文戳之刑事抗告狀1紙在卷可考，是依上開
    法律規定，受處分人提出抗告已逾法定抗告期間，其抗告難
    謂合法，且無從補正，應依法駁回其抗告云云。
二、抗告意旨略以：(一)本人現住臺北縣三重市○○○路，於99
    年7月17日才在永福派出所領到裁決書，並於99年7月21日提
    出抗告，確實是在5日內。(二)法院於99年7月8日寄件到我
    戶籍地台北市○○區○○街，並非我本人簽收，該件是由我
    母親簽收，母親患有精神疾病，沒有及時告訴我，請見諒。
    證物已附於前次抗告，拜託勿以任何藉口敷衍或退件，食民
    之祿，忠民之事，感激不盡云云。
三、按處理違反道路交通管理事件，有關文書送達之程序，依行
    政程序法之規定，違反道路交通管理事件統一裁罰基準及處
    理細則第11條第1項第3款、第5條亦分別定有明文。再按行
    政程序法中對於文書送達，其第72條第一項規定：「送達，
    於應受送達人之住居所、事務所或營業所為之。但在行政機
    關辦公處所或他處會晤應受送達人時，得於會晤處所為之」
    ，第73條第1項規定：「於應送達處所不獲會晤應受送達人
    時，得將文書付與有辨別事理能力之同居人、受僱人或應送
    達處所之接收郵件人員」，第74條規定：「送達，不能依前
    二條規定為之者，得將文書寄存送達地之地方自治或警察機
    關，並作送達通知書兩份，一份黏貼於應受送達人住居所、
    事務所、營業所或其就業處所門首，另一份交由鄰居轉交或
    置於該送達處所信箱或其他適當位置，以為送達（第1項）
    。前項情形，由郵政機關為送達者，得將文書寄存於送達地
    之郵政機關（第2項）。寄存機關自收受寄存文書之日起，
    應保存三個月（第3項）」。又交通事件之抗告程序除準用
    刑事訴訟法有關規定外，並準用道路交通案件處理辦法異議
    及裁定程序章之規定；而抗告期間，除有特別規定外，為5
    日，自送達裁定後起算；道路交通案件處理辦法第26條、刑
    事訴訟法第406條前段亦有明文。
四、撤銷發回理由：
(一)文書送達於應受送達人本人收受，如以簽名或按指印簽收，
    固較無爭議，如以蓋章方式簽收，原則上固可推定其本人收
    受，惟如當事人提出事證證明非其本人或其同居人或受僱人
    所收受，則涉及文書送達合法與否及當事人權利之保障，法
    院即有調查之必要。經查，本件抗告人因違反道路交通管理
    處罰條例案件，經原審裁定後，郵務機關於99年7月8日分別
    送達於抗告人戶籍所在地之臺北市○○區○○街160巷11 弄
    2號2樓，由收件人蓋以抗告人印章之方式收受，另送達至抗
    告人指定送達代收人甲○○之臺北縣三重市○○○路1段1巷
    5號4樓住處，因未獲會晤受處分人，亦無受領文書之同居人
    、受雇人或應受送達處所接收郵件人員，遂以寄存送達方式
    ，於99年7月12日將該裁定書寄存於台北縣政府警察三重分
    局永福派出所等情，有送達證書二紙在卷可稽（見原審卷第
    29、30頁），原審以抗告人遲至99年7月22日始向原審提出
    抗告狀，認抗告人之抗告逾期，固非無見。惟抗告人之戶籍
    地址雖未變更，然抗告人於99年5月21日原審法院訊問時，
    已陳明實際居所為臺北縣三重市○○○路1段1巷5號4樓，並
    於聲明異議狀上指定送達代收人為甲○○，送達地址為臺北
    縣三重市○○○路○段1巷5號4樓（見原審卷第5、18頁），
    足認其已將實際住居所之情形及指定送達地址告知法院，且
    經記明於筆錄，法院之訴訟文書即有向該處送達之義務，則
    原審送達抗告人戶籍所在地之裁定，是否確為抗告人母親逕
    以抗告人名義蓋章代為收受，而非抗告人本人蓋章收受，即
    有查明之必要。
(二)又按上訴期間自送達判決後起算，係指經有合法之送達者而
    言，如該項判決並非合法送達，祇能以受送達人實際接受判
    決時為起算上訴期間之標準。又判決書送達於本人以外之人
    ，如其人未經陳明為送達代收人，又非其他法定應受送達之
    人，不能視為送達於本人，從而本人之上訴期間，應以其本
    人實際收受判決之翌日起算。至「送達於住、居所、事務所
    或營業所不獲會晤應送達人者，得將文書付與有辨別事理能
    力之同居人或受僱人」，為民事訴訟法第137條第1項所明文
    規定；此項規定依刑事訴訟法第62條於刑事訴訟程序，亦在
    準用之列。其所稱「同居人」，係指與應受送達人居住在一
    處，且繼續的為共同生活者，方為相當。若僅同幢房屋居住
    ，或住址雖在同一處所，但早已分戶，事實上各自生活者，
    縱有親屬關係，仍不能認係共同生活之同居人（最高法院98
    年度第6115號裁定意旨參照）。查抗告人現住居所經陳明為
    臺北縣三重市○○○路1段1巷5號4樓，其母親曲澎菊住所為
    台北縣萬華區○○路○段372巷101弄2號4樓（見本院卷第9
    頁），顯見其母並非與抗告人居在一處為共同生活之同居人
    ，亦未經抗告人陳明為送達代收人，原審裁定如確實交予抗
    告人之母親曲澎菊代為收受，依前開說明，其送達顯不合法
    ，亦不能發生送達之效力。本件裁定是否已生合法送達之效
    力，尚有疑義，且攸關抗告人抗告是否逾期，對其權益影響
    甚鉅，容有查明之必要。原裁定疏未審認，逕予駁回其抗告
    ，即有未洽。抗告意旨指摘原裁定不當，非無理由，應由本
    院將原裁定撤銷，發回原法院更為妥適之調查審理，用期審
    慎，並昭折服。
五、依道路交通管理處罰條例第89條，道路交通事件處理辦法第
    26條、刑事訴訟法第413條前段，裁定如主文。
中    華    民    國    99    年    9    月    14    日
                  刑事第十八庭審判長法  官  吳鴻章
                                    法  官  曾淑華
                                    法  官  汪梅芬
以上正本證明與原本無異。
不得再抗告。
                                    書記官  劉寶鈴
中    華    民    國    99    年    9     月    15    日

司法院資訊處製作；財團法人民間司法改革基金會備份。
